臺灣新竹地方法院民事判決  
110年度重訴字第213號
原      告  傅正一  
訴訟代理人  王志陽律師
複代理人    何筱宣  
被      告  彭劉緣妹
訴訟代理人  彭淑珍  
上列當事人間履行買賣契約事件，本院於民國111年6月30日言詞
辯論終結，判決如下：
    主  文
原告之訴駁回。
訴訟費用由原告負擔。
    事實及理由
一、原告起訴主張：
㈠、兩造於民國110年1月28日訂立不動產買賣契約書（下稱系爭
    契約書），被告將其名下坐落苗栗縣○○鎮○○○段0000地號土
    地（面積1977.89平方公尺，權利範圍全部，下稱系爭土地
    ）以總價款新臺幣（下同）700萬元出售予原告，系爭契約
    書第二條付款說明（一）簽約款約定「500萬元整（賣方欠
    款500萬元以抵債償還，本案借款為無息）」；付款說明（
    四）尾款約定「賣方完成產權移轉登記，他項權利塗銷手續
    並將土地交付之同時，買方應給付尾款200萬元（簽約後一
    個月內付款）」，此有系爭契約書為憑（卷第15-18頁）。
    詎料被告嗣後反悔拒絕履約，要求原告除尾款200萬元外應
    再多付200萬元（合計400萬元），之後更以系爭土地現值1,
    080萬元為由，要求原告再付580萬元。
㈡、被告辯稱兩造之前為男女朋友、原告贈與500萬元乙節並非實
    情。兩造僅為普通朋友並各有配偶、家庭。被告之前為原告
    擔任小工（泥作小工或農務小工），有領取日薪現金2,000
    元；原告自99年起因患有心臟病、高血壓等時常出入醫院，
    若遇原告家人不便陪同就醫時，便會出資僱請被告擔任照護
    工作，故被告於99年12月至100年間以購買房屋為由向原告
    借款500萬元時，基於信任，原告並未要求被告簽立借據亦
    未要求利息。原告於109年間因車禍受傷，僱請被告擔任看
    護，兩造簽有「定期勞動契約」，期間109年4月30日至109
    年9月30日，每日工作24小時，月薪6萬元，共5個月，原告
    亦有於109年9月25日轉帳看護費30萬元予被告，之後另有於
    109年12月31日給付看護費20,000元，此有定期勞動契約書
    、原告新竹市農會光復分部存款帳戶存摺內頁交易明細、轉
    帳收付憑條可證（卷第141、149-152頁）。至於兩造一起出
    國是因為農會舉辦之出國活動規定70歲以上年長者須有人陪
    伴，此為眾人參與之公開行程，並非兩造出國約會。
㈢、被告於99年至100年間借得500萬元後並沒有購買房屋，至101
    年間，訴外人即仲介公司人員丙○○介紹原告購買系爭土地，
    已談妥總價款700萬元，簽約時原告乃帶被告到場以被告名
    義簽約及登記，原告出資500萬元、被告出資200萬元。兩造
    之所以於110年1月28日簽訂系爭契約書，是因被告需要現金
    週轉，急於取回之前出資之200萬元，故系爭契約書載明第
    一期款500萬元是以之前被告向原告借款抵償。
㈣、爰依民法第345條規定「稱買賣者，謂當事人約定一方移轉財
    產權於他方，他方支付價金之契約。當事人就標的物及其價
    金互相同意時，買賣契約即為成立。」提起本件訴訟，並聲
    明：⑴被告應將系爭土地所有權（權利範圍全部）移轉登記
    予原告。⑵訴訟費用由被告負擔。
二、被告則答辯以：
㈠、兩造原為男、女朋友關係，原告為水泥工，被告為小工，私
    下交往長達18年，發生多次性行為，一起出國玩並有照片留
    念，原告生病時是由被告照顧。
㈡、原告於99年至100年間贈與被告500萬元作為交往費用。原告
    帶同被告找地、看地，被告於101年12月4日向訴外人蔡錦芳
    等人購買系爭土地，總價款700萬元，被告遂以受贈之500萬
    元加上自有資金（勞保退休金、其他土地被徵收之補償金等
    ）200餘萬元購買系爭土地，於101年12月17日登記為所有權
    人（卷第55頁），總計支出711萬元（卷第83頁）。系爭土
    地為被告所有，被告已耕作10年，否認曾向原告借款500萬
    元，亦否認是原告之人頭。
㈢、110年1月間原告表示其欲向被告購買系爭土地，被告於110年
    1月28日所簽署之系爭契約書，是原告跟代書在原告家裡事
    先擬好，被告抵達後並不知悉頭期款500萬元竟是以不實之
    借款抵償，被告沒有讀什麼書亦視力模糊不佳，並不瞭解他
    們2人說什麼，亦看不清楚、看不懂契約內容及代書手寫字
    跡，就被要求簽名蓋章、交付所有權狀。被告回家後驚覺被
    設計，本件買賣不成立。原告如欲主張買賣成立及請求過戶
    ，應支付頭期款及尾款。原告因另結新歡，109年底想要將
    被告趕走，故於110年1月間欺騙被告簽約。系爭契約書既不
    成立，且原告未給付任何價款，其請求過戶自無理由。並答
    辯聲明：⑴原告之訴駁回。⑵訴訟費用由被告負擔。
三、本院之判斷：
㈠、「依本法所為之登記，有絕對效力。」土地法第43條定有明
    文，即土地登記之公信力。系爭土地係被告於101年10月24
    日向訴外人蔡錦芳等人購買，業經本院向苗栗縣竹南地政事
    務所函調系爭土地買賣登記案卷審閱無訛，並有被告提出之
    101年10月24日不動產買賣契約書在卷可稽（卷第59-71、10
    5-112頁），是以，被告為系爭土地之所有權人，自堪認定
    。
㈡、按稱消費借貸者，謂當事人一方移轉金錢或其他代替物之所
    有權於他方，而約定他方以種類、品質、數量相同之物返還
    之契約，民法第474條第1項定有明文。次按當事人主張有金
    錢借貸關係存在，須就其發生所須具備之特別要件即金錢之
    交付及借貸意思表示互相一致負舉證之責任（最高法院81年
    度台上字第2372號裁判意旨參照）。再按當事人主張有利於
    己之事實者，就其事實有舉證責任，為民事訴訟法第277 條
    所明定。又主張法律關係存在之當事人，須就該法律關係發
    生所須具備之特別要件，負舉證責任。民事訴訟如係由原告
    主張權利者，應先由原告負舉證之責，若原告先不能舉證，
    以證實自己主張之事實為真實，則被告就其抗辯事實即令不
    能舉證，或其所舉證據尚有疵累，亦應駁回原告之請求。被
    告固不爭執於99年至100年間有受領原告給付金錢500萬元（
    卷第94頁，下稱系爭500萬元），然原告主張係交付借款，
    則為被告所否認，並以前詞置辯係贈與。揆之前揭說明，應
    由原告就其與被告間有系爭500萬元消費借貸意思表示互相
    一致之事實負舉證責任。查：
  ⒈一般合理人對外借款應係出於需用款項之原因，然原告於99
    年至100年間交付系爭500萬元予被告後，距離被告101年10
    月購買系爭土地，已相距1-2年之久，意即被告將現金500萬
    元閒置1-2年之久，此與一般人的作法不同。本院詳觀被告
    所提其名下新竹市北區農會樹林頭分會活期儲蓄存款帳戶交
    易明細表所示（卷第113-115頁），被告向第三人購買系爭
    土地之前，帳戶內有約30萬元左右之現金，為購買系爭土地
    而於101年10月24日解約2張定期存款（定存轉入活儲999,65
    0元、999,650元）同時申請農會開立行庫支票200萬元，用
    以支付購買系爭土地之簽約款200萬元。未久於101年11月19
    日即有勞保局匯入勞保老年給付1,762,448元、101年11月19
    日被告配偶彭立勇匯入100萬元、101年11月20日本息轉入2,
    000,004元、101年12月24日被告女兒乙○○匯入90萬元，被告
    即以上開收入陸續支付購買系爭土地之第二期款、第三期款
    、尾款，及仲介費、規費、契稅等，總計711萬元。基上資
    金來源，原告本人、原告配偶彭立勇、原告女兒乙○○均為有
    資力之人，基本生活無虞，並無對外借款支應生活費用必要
    。另觀之被告戶政資料，被告早在68年間即已遷入居住現址
    房屋（古賢10號），故原告亦無購買房屋居住之需求。是以
    ，原告主張被告以購買房屋為由借款500萬元，無法遽信。
    被告既未購屋，原告又任由被告將系爭500萬元現金閒置1-2
    年，不索還借款，亦不合理。
　⒉依前揭被告名下農會帳戶交易明細表所示，原告於101年10月
    24日解約2張定期存款（定存轉入活儲999,650元、999,650
    元）、101年11月20日本息轉入2,000,004元，可以推論被告
    在99年至100年間自原告取得系爭500萬元後，將其中至少40
    0萬元辦理定期存款。本院審酌定期存款是一般人為管理自
    有閒置資金、賺取利息之保守方法，罕見以對外舉債後轉為
    定期存款之方式，可見被告係將系爭500萬元當作自有閒置
    資金方式處理。
　⒊再者，原告自承其交付系爭500萬元予被告並未簽署任何書面
    亦無借據，復未約定利息及還款期限。甚至本件訴訟過程中
    ，經本院一再諭知原告應提出借貸500萬元之證據，原告仍
    未舉證其交付500萬元之時間、地點、方式（卷第95、129頁
    ），反係被告承認確有受領。本院審酌一般交情之朋友借款
    ，若未簽署借據、未約定利息，通常是小額、短期借款；至
    於大額且無息借款，通常是父母手足之類至親之人。本件原
    告主張其出借系爭500萬元鉅款予被告，卻沒有借據、沒有
    匯款單、不用利息、沒有還款期限、長達10年未曾催告索還
    ，反較符合「贈與」即日後毋庸返還、毋庸留存證明之情狀
    。
　⒋佐以證人丙○○到院具結證述：101年間我有仲介成交系爭土地
    ，從帶看到議價的過程都是與原告接觸，成交價700萬元，
    簽約當下是原告帶被告到公司來簽約，原告表示要跟被告合
    買系爭土地等語（卷第174頁），可見原告於101年間向證人
    丙○○表示「合資」，此與原告於110年在系爭契約書及本件
    訴訟翻異主張「借款」迥異。
　⒌綜上，原告就其主張與被告間有消費借貸法律關係，並無實
    據可佐，復為被告所否認，依前揭證據法則，無法證明之不
    利益應歸由原告承擔。　
㈢、按當事人就標的物及其價金互相同意時，買賣契約始克成立
    ，此觀民法第345條規定自明，價金、價金給付方式、標的
    物均屬買賣契約必要之點。承上㈡審認結果，被告既未向原
    告借貸系爭500萬元，被告於110年1月28日簽署系爭契約書
    之際，若知系爭契約書第二條記載「賣方欠款新台幣伍佰萬
    元以抵債償還。本案借款為無息」等文字（卷第15頁），斷
    然不會同意。除被告主觀上不會同意外，本院審酌下列客觀
    情形，亦與常情有違：
　⒈證人丙○○具結證述：101年間我有仲介成交系爭土地，成交價
    700萬元，買方需要支付的款項除價金700萬元外還有代書費
    、規費、仲介費等，我有收取服務費1%即7萬元，7萬元仲介
    費是被告付給我的。過了1、2年，兩造要出賣系爭土地，原
    告開價780萬元，有買方回價760萬元，但沒有成交，原告認
    為系爭土地有780萬元價值，土地有沒有漲價要看區域，買
    方當然會將之前付的成本在轉售時加上去等語（卷第179-18
    1頁）。是以，被告於101年12月4日向訴外人蔡錦芳等人購
    買系爭土地時，光是土地買價即700萬元，尚須加計服務費1
    %（7萬元）及代書費、規費、契稅等，被告取得系爭土地之
    成本為711萬元（卷第83、113-115頁）。過了1、2年後，系
    爭土地價值已漲至760-780萬元之間，再至10年後之110年，
    被告自不可能猶以700萬元價格賤賣予原告，系爭契約記載
    總價款700萬元顯不合理，被告辯稱遭到原告設計即屬可能
    。
　⒉原告固舉證人即地政士甲○○證述：原告在新竹市農會光復路
    分社出入，光復分社主任介紹原告給我認識，原告打電話給
    我說他要做一件買賣契約，我問了地址就到原告家去，我先
    到，後來被告才到，我把系爭契約書帶去現場，根據被告的
    土地權狀上的標示書寫，我問買賣合約總價，原告說700萬
    元，我問怎麼付法，原告說已經付了500萬元，是先前借給
    被告的，等於是以債來抵買賣價金，我就在第一項付款這邊
    註明，我在製作系爭契約書時有朗讀內容給雙方聽，重點就
    是報告買賣標的物對不對、價金多少，第一期款500萬元是
    用之前的債務抵償，這部分也有唸給雙方聽，唸完雙方才簽
    名蓋章的等語（卷第182-184頁），欲證明被告同意以700萬
    元出賣系爭土地、承認之前借款500萬元、同意第一期款500
    萬元以前債抵償等情。惟查：
　⑴證人甲○○係經新竹市農會光復路分社主任介紹給原告認識，
    並透過與原告電話聯絡而知悉係辦理土地買賣事宜，復依原
    告要求前赴原告家中辦理簽約而非在地政士事務所辦理簽約
    ，可見證人乃原告所委任，契約內容全是原告所告知，且原
    告才是證人服務之對象，被告只是被動到場提供系爭土地所
    有權狀供證人填載買賣標的物。
　⑵證人甲○○證述以其承辦代書工作經驗，尾款大部分是要請買
    方簽發尾款本票等語（卷第186-187頁），然證人製作完成
    系爭契約書卻未告知原告應簽發尾款本票作為擔保，對於賣
    方毫無保障，卻不管不理。
　⑶系爭契約書第二條付款說明（一）手寫部分「賣方欠款新台
    幣伍佰萬元以抵債償還。本案借款為無息」及付款說明（四
    ）尾款手寫部分「貳佰萬元整簽約後一個月內付款」下方兩
    造之印文均是證人所蓋（卷第187-188頁），故被告並無機
    會檢視；上述手寫部分文字，並非工整，且最重要之「抵債
    償還。本案借款為無息」及「簽約後一個月內付款」遭印文
    及括弧覆蓋，難以辨識，即使本院當庭訊問證人甲○○時亦無
    法全然辨識（卷第189頁）。
　⑷證人甲○○更證述：原告跟我說之前有欠款500萬元時，被告在
    場沒有反應，原告跟我說借款無息時，被告也沒有反應（卷
    第188頁）；我覆誦上述手寫部分給雙方聽，聽完後「原告
    」說確定，我就跟兩造借印章（卷第189頁）；尾款付款期
    限之所以寫一個月是我建議的，是我以前經驗若資料齊全的
    話一個月內可以辦好，過戶完原告要付200萬元給被告，原
    告當場沒有否定，被告也沒有反應（卷第189-190頁）。由
    上可知，被告對於證人所說的內容全無反應，全程只見原告
    一方積極表態，證人即全然順應原告一方所述作成系爭契約
    書。
　⒊反之，被告所述：簽約時約2點，我2點半到，代書跟我要權
    狀、身分證去填寫，其他的都事先寫好的，代書說的用500
    萬抵償，我有聽沒有懂（卷第192頁），則與證人甲○○所述
    互核相符，被告有聽沒有懂，自然沒有反應。被告對於「賣
    方欠款新台幣伍佰萬元以抵債償還。本案借款為無息」「貳
    佰萬元整簽約後一個月內付款」既不能理解，自然未同意，
    則兩造對於系爭契約必要之點並未合致，應認買賣契約不成
    立。
㈣、準此，兩造間就系爭土地買賣契約不成立，原告依民法第345
    條規定，請求被告將系爭土地所有權移轉登記予原告，洵屬
    無據，應予駁回。　　　　　
四、本件事證已臻明確，兩造其餘攻擊防禦方法及舉證，核與判
    決結果不生影響，爰不一一論述。
五、訴訟費用負擔之依據：民事訴訟法第78條。 　　　　　　
中　　華　　民　　國　　111 　年　　7 　　月　　21　　日
                  民事第二庭    法　官　陳麗芬
以上正本係照原本作成。
如對本判決上訴，須於判決送達後20日內向本院提出上訴狀。如
委任律師提起上訴者，應一併繳納上訴審裁判費。
中　　華　　民　　國　　111 　年　　7 　　月　　21　　日
                                書記官　曾煜智